【裁判字號】    88,上易,4770
【裁判日期】    890216
【裁判案由】    違反醫師法
【裁判全文】
臺灣高等法院刑事判決                  八十八年度上易字第四七七號
    上  訴  人
    即  被  告  甲○○
    選任辯護人  陳建昌
右上訴人因被告違反醫師法案件，不服臺灣新竹地方法院八十八年度易字第七五號，
中華民國八十八年九月九日第一審判決 (起訴案號：臺灣新竹地方法院檢察署八十七
年度偵字第三六三○號)提起上訴，本院判決如左：
    主  文
原判決撤銷。
甲○○共同未取得合法醫師資格，擅自執行醫療業務，累犯，處有期徒刑壹年貳月。
    事  實
一、甲○○前於民國（下同）八十二年間因違反醫師法案件，經台灣高等法院於八十
    四年四月二十九日，以八十三年度上訴字第六六二二號判處有期徒刑一年確定，
    於八十六年一月七日假釋出監，並於八十六年三月十二日因假釋未被撤銷而執行
    完畢，猶不知悔改，自出監後之八十六年初某日時起至八十七年六月十日十四時
    三十分許止，明知自己未取得合法醫師資格，仍在新竹縣新豐鄉後湖村一鄰五號
    元昇診所內，與該診所執業醫師戊○○（未據起訴）基於共同之意思，由甲○○
    在戊○○不在診所之際，為丁○○、丙○○、乙○○、己○○、許銅等不特定病
    患從事診斷、針劑注射、開給方劑等醫療行為，擅自執行醫師醫療業務，戊○○
    則於事後補填「同上」處方之病歷。嗣於八十七年六月十日十四時三十分許，為
    中央健保局北區分局會同新竹縣警察局竹北分局在上址當場查獲甲○○正在為丁○○吊點滴治療中，現場並查扣診療紀錄單十九份。
二、案經新竹縣警察局竹北分局報告偵辦。
    理  由
一、訊據被告甲○○雖矢口否認右揭犯行，辯稱伊有電話聯絡戊○○醫師，依其口頭
    處方才替病患打針、打點滴及配藥，從未寫過病歷云云。惟查：
(一)、被告於中央健康保險局人員訪查時供稱：「我於元昇診所為病患服務，倘病患
      就診時醫師不在，我會照舊處方給病患藥物及針劑治療」（詳偵卷第五頁背面
      ）；於偵查中則稱醫生不在，有以電話向醫生報告病人症狀，經醫生口頭處方
      ，才替病患打針、打點滴及配藥給病患。病患曾來醫院說要照上次的處方來作
      ，但當時醫生不在，我就照上次處方來對該病患為醫療行為，這些都是病患要
      求的。這種情形偶而有，不記得有幾次，健保局查訪人員之紀錄實在等語（詳
      偵卷第二十九、三十頁）。足見被告確曾於偵查中供認於醫師不在時，照上次
      之舊處方拿藥給病患，而為醫療之行為。
(二)、被告確曾於上開期間為病患丙○○、乙○○、己○○、丁○○、許銅看診並給
      予藥物或施予針劑、點滴治療，當時並無醫師在場等情，業據証人丙○○等人
      於中央健康保險局人員查訪時供述明確（詳偵卷第七、九頁、十二頁背面、第
      一一四頁、第一一六頁）、而八十七年六月十日下午二點，經中央健保局人員
      會同當地派出所警員及衛生局人員至元昇診所臨檢時，確查獲被告於醫師不在
      場時，為病患丁○○打點滴及給予藥劑，此有現場臨檢紀錄表一紙在卷可按（
      詳偵卷第二十四頁）。另醫師戊○○於八十七年六月十一日中央健保人員查訪
      時亦稱：「上述病患初診時皆由我看診，之後複診時我不在診所，盧國章、甲○○依舊處方給予藥物針劑治療，待我返回診所時再填寫病歷」，嗣又補稱甲○○、盧國章二人會先以電話聯繫等語（詳偵卷第一一一頁）。但查，未經過
      醫師之看診行為，實無法斷定是否得依前次處方拿藥服用，看診之行為實不可
      省略或由不具備醫師資格者代為，此乃國家立法限制無醫師資格者不得為醫療
      行為，以保護國民健康之目的，故証人戊○○稱被告或盧國章有事先電話聯繫
      始依前次病歷所載處方拿藥給病人云云，除無証據得以証明外，其所供亦與醫
      療行為應由具醫師資格者為之，不具醫師資格者，不得代為之規定不符。故被
      告或戊○○醫師辯稱被告有先以電話聯繫，再依前次處方為病人拿藥云云，尚
      不得據為有利被告之認定。此外，依卷附許銅之病歷表所載，其自八十四年十
      月四日起至八十六年一月二十七日止，計三十四次之醫療紀錄，病歷上均記載
      「ＤＩＴＴＯ」（同上）之處方；病患丁○○則自八十六年六月二十三日至八
      十六年八月十五日，計十七次就診紀錄，自八十六年八月二十三日起至八十七
      年三月二十六日止，計二十四次之就診紀錄，亦均為同上之記載，而此情形亦
      散見於其他搶案之病歷中，有卷附病歷原本可按。依該等病歷所示，顯與醫師
      親自看診，病況多少有別，用藥亦多少調整之常情不合，反與被告或証人戊○○醫師上開所稱，先由被告為病人依前次處方拿藥，戊○○返回診所後再補填
      病歷等情相合。戊○○於事後未經看診逕行補填病歷之行為，反足以証明戊○○有與被告甲○○共同犯罪之主觀意思。
(三)、証人丙○○等五人於健保局人員查訪時所供被告曾於醫師不在時為其等看病、
      給藥等醫療行為之供述內容，核與被告及証人戊○○醫師上開供詞相符，自堪
      信為真實。雖證人丁○○等人於偵查、原審及本院調查中翻異前供，改稱是由
      楊醫師為伊等看診云云，除與彼等初供不符，亦與被告及戊○○上揭所供不符
      ，顯係事後迴護被告之詞，均不足採信。
(四)、按「醫療業務」行為，係指以治療、矯正或預防人體疾病、傷害、殘缺為目的
      ，所為的診療、診斷及治療；或基於診察、診斷結果，以治療為目的，所為之
      處方、用藥、施術或處置等行為全部或一部，均屬之，有行政院衛生署出具之
      衛署醫字第八六○四二五七○號函在卷可按；而經政府核准設立之醫療機構其
      正式護士、助產士，依照醫師之處方指示，可為患者注射、換藥、洗眼、洗鼻
      ，亦有行政院衛生署於六十五年四月六日以衛署醫字第一○七八八○號函在卷
      可參，該函所示「依照醫師之處方指示，可為患者注射、換藥」行為等等之前
      提係指經醫師為病患看診，並依看診之結果為處方後，依區公所之指示為之者
      ，今醫師未親對病患看診，即由被告前次處方給藥或為行為，被告所為顯已逾
      越「依醫師之處方指示」而為者，被告上開為病患看診、進而給予藥物治療等
      行為已屬擅自執行醫療業務之行為，應堪認定。本案事證已臻明確，被告犯行
      洵堪認定，自應依法予以論罪科刑。
二、核被告所為，係犯醫師法第二十八條第一項前段之罪。被告與具有醫師資格之戊○○之間，依刑法第三十一條第一項之規定，二人仍得成立共犯關係，其二人既
    有共同之犯意聯絡及行為分擔，自應論以共同正犯。又被告前於八十二年間因違
    反醫師法案件，經台灣高等法院於八十四年四月二十九日，以八十三年度上訴字
    第六六二二號判處有期徒刑一年確定，於八十六年一月七日假釋出監，並於八十
    六年三月十二日因假釋未被撤銷而執行期滿，有原審法院被告全國前案紀錄表在
    卷可按，其前受有期徒刑執行完畢，於五年以內再犯本件最重本刑為有期徒刑以
    上之罪，為累犯，應依刑法第四十七條之規定加重其刑。原審對被告為論罪科刑
    ，固非無見，但原審判決漏未認定被告與戊○○間之共犯關係，核其事實之認定
    尚有疏漏，法律之適用亦有未當。被告上訴否認犯罪，雖無可取，但原判決既有
    可議之處，自無可維持，應由本院撤銷改判。爰審酌被告前因違反醫師法案件，
    經法院判處有期徒刑在案，有如前述，竟仍不知悔改，明知未具專業醫師資格，
    罔顧病患生命、身體健康而任意予以看診、用藥，暨其犯罪後態度等一切情狀，
    量處如主文所示之刑。
據上論結，應依刑事訴訟法第三百六十九條第一項前段、第三百六十四條、第二百九
十九條第一項前段，醫師法第二十八條第一項前段，刑法第十一條前段、第四十七條
、第三十一條第一項、第二十八條，判決如主文。
本案經檢察官李金定到庭執行職務。
中     華     民     國    八十九   年       二       月      十六      日
                             臺灣高等法院刑事第十五庭
                                 審判長法  官  黃  瑞  華
                                       法  官  林  勤  綱
                                       法  官  林  銓  正
右正本證明與原本無異。
不得上訴。
                                       書記官  秦  仲  芳
中     華     民     國    八十九   年       二       月      十八      日
附錄：本案論罪科刑法條全文


司法院資訊處製作；財團法人民間司法改革基金會備份。
